【裁判字號】    97,訴,726
【裁判日期】    970331
【裁判案由】    違反臺灣地區與大陸地區人民關係條例等
【裁判全文】
臺灣高雄地方法院刑事判決               97年度訴字第726號
公  訴  人  臺灣高雄地方法院檢察署檢察官
被      告  甲○○
                    （另案在臺灣高雄第二監獄執行中）
上列被告因違反臺灣地區與大陸地區人民關係條例等案件，經檢
察官聲請以簡易判決處刑（96年度偵字第11736 號），本院認不
應依簡易程序處理，改適用通常程序，復經合議庭裁定改行簡式
審判程序，判決如下：
    主  文
甲○○共同連續犯臺灣地區與大陸地區人民關係條例第七十九條
第一項之使大陸地區人民非法進入臺灣地區罪，處有期徒刑壹年
貳月，減為有期徒刑柒月。又共同犯使公務員登載不實罪，處有
期徒刑月，減為有期徒刑壹月又拾伍日。應執行有期徒刑捌月
。
    事  實
一、甲○○明知余雪金（由檢察官另案偵辦中）係大陸地區人民
    ，非經主管機關許可，不得進入臺灣地區，復明知其與余雪
    金並無結婚之真意，竟與姓名年籍不詳綽號「老張」之成年
    男子（係臺灣地區人民）共同基於使大陸地區人民非法進入
    臺灣地區之概括犯意聯絡；與該名綽號「老張」之人、余雪
    金共同基於行使使公務員登載不實文書之概括犯意聯絡，由
    「老張」之人居中媒介，約定以辦理假結婚之方式，使余雪
    金入境臺灣從事打工，由余雪金支付甲○○新臺幣5 萬元作
    為協助辦理上開假結婚事宜之報酬，而為下列行為：
(一)、由該名綽號「老張」之人媒介並提供甲○○免費前往大陸地
    區福建省旅遊5 天，甲○○乃於民國91年7 月初間赴大陸地
    區，與余雪金通謀虛偽於同年7 月10日在大陸地區福建省寧
    德市鄉形式上辦理結婚登記手續，取得福建省寧德市公證處
    （2002）寧證字第1245號公證書後，於同年7 月22日某時，
    由甲○○持向財團法人海峽交流基金會（下稱海基會）驗證
    後，取得海基會91年7 月22日發給（91）南核字第041700號
    證明。同日，至高雄縣林園鄉戶政事務所填具結婚登記申請
    書，佯稱：「91年7 月10日與大陸地區人民結婚」等不實事
    項，連同上開寧德市公證處結婚公證書、結婚證、海基會證
    明及國民身分證等文件，交付承辦人員為形式審查而辦理結
    婚登記，致使承辦人員，將上開不實事項登載於電腦系統，
    並在所掌戶口名簿及甲○○國民身分證「配偶欄」內登載配
    偶為「余雪金」，並將前開申請書留存為公文書之一部，足
    生損害於戶政機關對於戶籍管理之正確性。
(二)、甲○○復基於行使使公務員登載不實文書之概括犯意，於91
    年9 月間某日、92年3 月間某日、93年9 月21日、94年3 月
    間某日、95年3 月間某日，先後連續5 次持大陸地區人民進
    入臺灣地區旅行證、大陸地區人民進入臺灣地區保證書及上
    開不實登載之戶籍謄本等資料，向內政部警政署入出境管理
    局（下稱境管局，現改制為內政府入出國及移民署）行使，
    申請大陸配偶余雪金來臺探親、團聚、居留，使該局承辦公
    務員不知有偽，於實質審查後，先後核發「大陸地區人民進
    入臺灣地區旅行證」、「大陸地區人民在臺灣地區居留證」
    給大陸地區人民余雪金，余雪金乃先後於91年9 月2 日、92
    年3 月31日、93年9 月6 日、94年3 月1 日、95年3 月13日
    先後5 次非法進入臺灣地區。
(三)、又於95年9 月5 日某時，與大陸地區人民余雪金共同基於使
    公務員登載不實之犯意聯絡，一同前往高雄縣政府警察局林
    園分局中芸派出所，申辦流動人口登記，使承辦警員將甲○
    ○與余雪金係夫妻關係，以依親居留名義來臺等不實事項，
    登載於職務上所載之流動人口登記聯單上，足生損害於警察
    機關對於流動人口管理之正確性。嗣因甲○○對其所犯上情
    深感不妥，於96年3 月1 日前往高雄縣政府警察局林園分局
    中芸派出所自首，始查悉上情。
二、案經高雄縣政府警察局林園分局報請臺灣高雄地方法院檢察
    署檢察官偵查後，聲請以簡易判決處刑，本院認不應依簡易
    程序處理，改適用通常程序。
    理  由
一、按本案被告甲○○所犯係死刑、無期徒刑、最輕本刑為3 年
    以上有期徒刑以外之罪，其於準備程序就前揭被訴事實為有
    罪之陳述，經受命法官告知簡式審判程序之旨，並聽取其與
    公訴人之意見後，本院認無不得或不宜改依簡式審判程序進
    行之情形，爰依刑事訴訟法第273 條之1 第1 項規定，裁定
    本件由受命法官獨任進行簡式審判程序，合先敘明。
二、上揭事實，業據被告甲○○於警詢、偵查及本院審理時坦承
    不諱，核與證人即被告之母於警詢時證述：被告並無與余雪
    金在臺灣辦理結婚儀式及宴客，余雪金來臺後亦無與被告同
    住等情節大致相符，並有結婚登記申請書、流動人口登記聯
    單、大陸地區人在臺灣地區居留申請書、福建省寧德市公證
    處結婚登記證、結婚公證書、海基會證明、大陸地區人民資
    訊管理系統查詢、內政部入出國及移民署96年8 月23日移署
    資處鈴字第09611667440 號函檢附大陸地區人民余雪金歷次
    申請入出境相關資料、高雄縣林園鄉戶政事務所96年9 月14
    日林鄉戶字第0960003080號函暨檢附甲○○與大陸地區人民
    余雪金辦理結婚登記附繳相關資料、大陸地區人民余雪金入
    出境資料各1 份在卷可資佐證。是被告上開任意性之自白，
    核與事實相符，堪可採為本案論罪科刑之依據。綜上所述，
    本件事證明確，被告犯行堪予認定，自應依法論科。
三、被告行為後，刑法於94年2 月2 日修正公布，並於95年7 月
    1 日施行，按行為後法律有變更者，適用行為時之法律。但
    行為後之法律有利於行為人者，適用最有利於行為人之法律
    ，刑法第2 條第1 項定有明文。此條規定乃與刑法第一條罪
    刑法定主義契合，而貫徹法律禁止溯及既往原則，係規範行
    為後法律變更所生新舊法律比較適用之準據法，是刑法第2
    條本身雖經修正，但其既屬適用法律之準據法，本身尚無比
    較新舊法之問題，應一律適用裁判時之現行刑法第2 條之規
    定，為「從舊從輕」之比較；比較時應就罪刑有關之共犯、
    未遂犯、想像競合犯、牽連犯、連續犯、結合犯，以及累犯
    加重、自首減輕暨其他法定加減原因（如身分加減）與加減
    例等一切情形，綜其全部罪刑之結果而為比較（最高法院95
    5 年5 月23日95年度第8 次刑庭會議決議參照），茲就本件
    應適用之法律說明如下：
(一)、查刑法第214 條之使公務員登載不實罪，其法定刑得科銀元
    500 元以下罰金，而92年12月31日修正施行之臺灣地區與大
    陸地區人民關係條例第79條第1 項違反不得使大陸地區人民
    非法進入臺灣地區罪，其法定刑得併新臺幣1 百萬元以下罰
    金，依罰金罰鍰提高標準條例第1 條、修正前刑法第33條第
    5 款、及現行法規所定貨幣單位折算新臺幣條例第2 條之規
    定，最高各可處銀元5000元即新臺幣1 萬5000元、新臺幣1
    百萬元，最低處銀元1 元即新臺幣3 元，惟依修正後刑法第
    33條第5 款及刑法施行法第1 條之1 之規定，所得科處之罰
    金刑最高各為新臺幣1 萬5000元、1 百萬元，最低為新臺幣
    1,000 元，比較修正前後之規定，以修正前之刑法較有利於
    被告，自應予以適用。
(二)、被告與綽號「老張」之人就使大陸地區人民非法進入臺灣地
    區罪，其與綽號「老張」之人、大陸地區人民余雪金就行使
    使公務員登載不實文書罪間，因行為後，刑法第28條之規定
    有變更。修正後刑法第28條將「實施」修正為「實行」，其
    中「實施」一語，涵蓋陰謀、預備、著手及實行之概念在內
    ，其範圍較廣；而「實行」則著重於直接從事犯罪事實之行
    為，其範圍較狹，是修正後刑法共同正犯之範圍已有限縮，
    共同正犯之範圍既因此而有變動，自屬犯罪後法律有變更，
    而非僅屬純文字修正，經比較結果，以修正後刑法有利於被
    告。
(三)、刑法第56條連續犯之規定業經刪除，被告之數犯罪行為，於
    新法施行後，應予分論併罰。此刪除雖非犯罪構成要件之變
    更，但顯已影響行為人刑罰之法律效果，自屬法律有變更，
    依刑法第2 條第1 項規定，比較新、舊法結果，仍應適用較
    有利於被告之行為時法律即舊法論以連續犯。
(四)、刑法第55條關於牽連犯之規定業經刪除，則被告所犯各罪，
    應予分論併罰。比較新、舊法結果，適用被告行為時之法律
    即修正前刑法第55條牽連犯之規定，較有利於被告。
(五)、被告行為時即修正前之刑法第62條前段規定自首「必」減輕
    其刑，修正後則為自首「得」減輕其刑，此項變動已影響行
    為人刑罰之法律效果，自屬法律有變更，經比較修正前後關
    於自首之規定，自應以被告行為時之舊法較有利於被告。
(六)、又修正前刑法第68條規定：「拘役或罰金加減者，僅加減其
    最高度。」此次刑法修正，既將罰金最低金額修正為新臺幣
    1 千元，當不致因加減其最低度，而產生不滿1 元之零數，
    允宜與有期徒刑相同，許其最高度及最低度同加減之，故併
    入修正後刑法第67條，而規定為：「有期徒刑或罰金加減者
    ，其最高度及最低度同加減之。」。被告既因修正前刑法第
    56條連續犯之規定而加重其刑，復因自首而減輕其刑，因修
    正前刑法第68條規定罰金最低度不予加重、減輕，較諸修正
    後刑法第67條規定最低度亦予加重、減輕之規定，修正前之
    規定顯較有利於被告。且因刑法修正前，關於罰金刑之最低
    罰金數額僅為銀元1 元，即令提高倍數後，亦遠較於刑法修
    正後之最低罰金數剛（新臺幣1 千元）為低，故綜合比較之
    結果，以被告行為時即修正前之刑法第68條規定較有利於被
    告。
(七)、綜上法律修正前、後之比較，修正後刑法第28條關於共犯之
    規定固較修正前之規定有利於被告，惟就罰金刑之最低度、
    連續犯、牽連犯、罰金刑之加重、減輕、自首之規定等，適
    用修正前之法律，對被告較為有利，揆諸前揭最高法院決議
    及刑法第2 條第1 項所定之「從舊從輕」原則，自應適用修
    正前之刑法相關規定。
四、論罪科刑：
(一)、按臺灣地區與大陸地區人民關係條例第79條對於違反同條例
    第15條第1 款所定不得使大陸地區人民非法進入臺灣地區之
    處罰，旨在防止大陸地區人民非法進入臺灣地區，以維護臺
    灣地區之安全與安定。所稱「非法」，自應從實質上之合法
    性予以判斷，凡評價上違反法秩序之方法，均屬「非法」。
    參照行政程序法第119 條第1 款、第2 款規定，受益人以詐
    欺、脅迫或賄賂方法，使行政機關作成行政處分者；或對重
    要事項提供不正確資料或為不完全陳述，致使行政機關依該
    資料或陳述而作成行政處分者，其信賴不值得保護。故在大
    陸地區通謀虛偽結婚，以不實之結婚證明辦理相關戶籍登記
    、入境等手續，憑以進入臺灣地區，其所持之入境許可文件
    雖係入出境主管機關所核發，形式上為合法，但因以詐欺方
    法而取得，即不具實質上之合法性，仍屬非法進入臺灣地區
    （最高法院94年度台上字第1064號判決意旨參照）。
(二)、次按連續數行為而犯同一罪名者，以一罪論，刑法第56 條
    定有明文，則當連續犯罪之際，遇刑法有變更時，其一部涉
    及舊法，一部涉及新法者，即應依最後行為時之法律論處，
    不生比較新舊法刑之輕重問題（最高法院93年度台非字第
    273 號判決要旨可資參照）。查臺灣地區與大陸地區人民關
    係條例於92年10月29日經總統令修正公布全文，該條例第79
    條第1 項原規定為：「違反第15條第1 款規定者，處5 年以
    下有期徒刑、拘役或科或併科新臺幣50萬元以下罰金。」，
    修正為：「違反第15條第1 款規定者，處1 年以上7 年以下
    有期徒刑，得併科新臺幣1 百萬元以下罰金。」、第96條規
    定：「本條例施行日期，由行政院定之。」，嗣經行政院92
    年12月29日院臺秘字第0920069517號令，該條文定自92年12
    月31日施行。則揆諸前揭判決及說明，被告先後5 次非法使
    大陸地區人民余雪金法入境臺灣地區，其犯罪時間均係在刑
    法修正前，可適用修正前刑法第56條規定，論以連續犯（詳
    如上述），惟該5 次行為一部涉及臺灣地區與大陸地區人民
    關係條例之舊法，一部涉及該條例新法，應依最後行為時之
    法律論處，即適用92年12月31日修正施行之臺灣地區與大陸
    地區人民關係條例第79條之規定。起訴書認應依修正前之規
    定論處，容有誤會，應予更正。
(三)、核被告甲○○所為(1)向高雄縣林園鄉戶政事務所承辦人員，
    佯稱：「91年7 月10日與大陸地區人民結婚」之不實事項，
    致使承辦人員，將上開不實事項登載於電腦系統，並在所掌
    戶口名簿及甲○○國民身分證「配偶欄」內登載配偶為「余
    雪金」，並將前開申請書留存為公文書之一部後，先後5 次
    持登載不實之戶籍謄本，向境管局行使之行為，係犯刑法第
    216 條第214 條之行使使公務員登載不實文書罪，被告所為
    使公務員登載不實之低度行為，為行使之高度行為所吸收，
    不另論罪；(2)先後5 次向境管局申請大陸配偶余雪金來臺探
    親、團聚、居留，使大陸地區人民余雪金先後5 次非法進入
    臺灣地區之行為，係違反92年10月29日修正、同年12月31日
    施行之臺灣地區與大陸地區人民關係條例第15條第1 款不得
    使大陸地區人民非法進入臺灣地區之規定，而犯同條例第79
    條第1 項之使大陸地區人民非法進入臺灣地區罪；(3)向高雄
    縣政府警察局林園分局中芸派出所承辦人警員申辦流動人口
    登記，使承辦警員將甲○○與余雪金係夫妻關係，以依親居
    留名義來臺等不實事項，登載於職務上所載之流動人口登記
    聯單之行為，係犯刑法第214 條之使公務員登載不實罪。
(四)、被告就上開行使使公務員登載不實文書罪，與綽號「老張」
    之成年男子、大陸地區人民余雪金間；使大陸地區人民非法
    進入臺灣地區罪，與綽號「老張」之間，各有犯意聯絡及行
    為分擔，應依修正前刑法第28條之規定，論以共同正犯。又
    所犯使公務員登載不實罪，與大陸地區人民余雪金間，有犯
    意聯絡及行為分擔，犯罪時間在上開修正刑法施行後，是應
    依修正後刑法第28條之規定，論以共同正犯。聲請簡易判決
    處刑書認被告就上開使大陸地區人民非法進入臺灣地區罪，
    與大陸地區人民余雪金有犯意聯絡，惟余雪金係非法進入臺
    灣地區之大陸地區人民，其本身即為本件犯罪行為實施之對
    象，並無同時成為犯罪主體之餘地，是就上開使大陸地區人
    民非法進入臺灣地區罪，無從與被告成立共同正犯之可能，
    此部分容有誤會，併此敘明。又被告多次使大陸地區人民余
    雪金非法進入臺灣地區及多次行使使公務員登載不實文書之
    犯行，手段相似，犯罪基本構成要件相同，顯均係基於概括
    之犯意反覆為之，應各依修正前刑法第56條連續犯之規定論
    以一罪並加重其刑；被告所犯上開非法使大陸地區人民進入
    臺灣地區罪及行使使公務員登載不實文書罪2 罪間，有方法
    與目的之牽連關係，應依修正前刑法第55條牽連犯之規定，
    從一重之非法使大陸地區人民進入臺灣地區罪處斷。至於被
    告所犯上開連續非法使大陸地區人民進入臺灣地區罪與使公
    務員登載不實罪間，因後者係於刑法修正施行後所為，而修
    正後之刑法業已刪除牽連犯之規定，是上開2 罪，應予分論
    併罰。又聲請意旨雖僅就被告於91 年 間9 月間某日及93年
    9 月21日2 次，向境管局行使使公務員登載不實文書及於91
    年9 月2 日、94年3 月1 日、95年3 月13日，使大陸地區人
    民余雪金非法進入臺灣地區之事實提起公訴，而漏未論及被
    告其餘多次使余雪金非法入境來臺及多次持戶籍謄本申請入
    臺許可文件而行使使公務員登載不實文書之犯行，惟此部分
    與前開經起訴論罪科刑之部分各有連續犯、牽連犯之裁判上
    一罪關係，本院自得併予審理。被告為上揭犯行後，犯罪未
    發覺前，自行向警局之員警承認其為上揭犯行，自首而接受
    裁判，是被告上開行為，符合自首之要件，依修正前刑法第
    62條前段之規定，減輕其刑。被告同時有刑之加重及減輕事
    由，應依刑法第71條第1 項規定，先加後減。
(五)、爰審酌被告前有施用毒品、詐欺、竊盜等前科（均不構成累
    犯），素行不佳，有臺灣高等法院被告前案紀錄表各1 份在
    卷可按，其利用假結婚並行使使公務員登載不實文書之方式
    ，使大陸地區人民非法入境臺灣，影響國家對於戶政及管理
    大陸人士來臺事務之正確性，對社會造成隱藏潛在之危險，
    惟念其等犯後坦承犯行，態度良好，而有悔意暨其犯罪動機
    、目的、手段、所得利益及公訴人具體求刑等一切情狀，分
    別量處如主文所示之刑，以資儆懲。
五、末查，被告上開犯罪時間均係在96年4 月24日以前，合乎中
    華民國96年罪犯減刑條例之規定，爰依該條例第2 條第1 項
    第3 款予以減刑。又被告所為使大陸地區人民非法進入臺灣
    地區罪，其行為係在刑法95年7 月1 日修正施行前，判決則
    在修正施行後，與於刑法修正施行後所犯之使公務員登載不
    實罪，合併定應執行刑時，依刑法第2 條第1 項規定，並有
    新舊法比較問題，修正前刑法第51條規定：「數罪併罰，分
    別宣告其罪之刑，依左列各款定其應執行者：」其中第5款
    規定：「宣告多數有期徒刑者，於各刑中之最長期以上，各
    刑合併之刑期以下，定其刑期。但不得逾20年。」；修正後
    刑法第51條第5 款規定：「宣告多數有期徒刑者，於各刑中
    之最長期以上，各刑合併之刑期以下，定其刑期。但不得逾
    30年。」比較結果，修正後之刑法並非較有利於行為人，故
    應依修正前刑法第51條第5 款之規定，定應執行刑。
六、公訴意旨另以：被告甲○○於申請登載上開不實結婚事項之
    戶籍謄本後，復與大陸地區人民、綽號「老張」之人共同基
    於使公務員登載不實之犯意，由被告以探親為名，持前開不
    實結婚登記之戶籍謄本1 份，向境管局申請准予余雪金來臺
    探親，另於93年9 月21日申請准予余雪金來臺居留，使境管
    局承辦之公務員於職務上所掌管之前開申請書上登載被告與
    余雪金於93年7 月10日結婚之不實事項，並同意余雪金於91
    年9 月2 日、94年3 月1 日、95年3 月13日多次進入臺灣地
    區，足以生損害於境管局對大陸人民入境臺灣地區管理之正
    確性，因認被告就此部分亦涉有刑法第214 條之使公務員登
    載不實文書罪等語。惟查：
(一)、按刑法第214 條所謂使公務員登載不實事項於公文書罪，須
    一經他人之聲明或申報，公務員即有登載之義務，並依其所
    為之聲明或申報而為登載，而屬不實事項者，始足構成，若
    其所為聲明或申報，公務員尚須為實質之審查，以判斷其真
    實與否，始得為一定之記載者，即非本罪所稱之使公務員登
    載不實（最高法院73年台上字第1710號著有判例足資參照）
    。又入境管理事涉國家安全，入出境管理機關對外國人或大
    陸地區人民所提之入境申請本有實質審查權，並非僅為形式
    審查，是茍發現入境申請之事實並非真實，自得予以駁回。
    再者，大陸地區人民如以與臺灣地區人民虛偽結婚之方式申
    請入境來臺，於其入境後遭發覺者，警察機關並得依臺灣地
    區與大陸地區人民關係條例第18條第1 項第1 款、同條例施
    行細則第第13條之規定，逕行強制出境，則該入境申請之審
    核機關於審核大陸地區人民入境申請時，有實質審查之權。
(二)、從而，本件被告因辦理假結婚事宜、使境管局承辦人員為錯
    誤事實之記載，然承前所述，境管局仍應本其職權，針對前
    述事項從事實質及形式之審查，縱未為任何審查而逕自登載
    ，揆諸前揭判例意旨，仍難遽以刑法第214 條之使公務員登
    載不實罪相繩。是以，本件被告此部分實無從成立刑法第21
    4 條使公務員登載不實罪，本應為無罪之諭知，惟因公訴人
    認此部分與前揭有罪事實具有修正前刑法之裁判上一罪關係
    ，爰不另為無罪之諭知，併此敘明。
據上論斷，應依刑事訴訟法第273 條之1 第1 項、第284 條之1
、第299 條第1 項前段，修正後臺灣地區與大陸地區人民關係條
例第15條第1 款、第79條第1 項，刑法第2 條第1 項前段、第11
條前段、刑法第216 條、第214 條、第28條，修正前刑法第28條
、第56條、第55條後段、第62條前段、第51條第5 款，中華民國
96年罪犯減刑條例第2 條第1 項第3 款、第7 條，判決如主文。
本案經檢察官吳美齡到庭執行職務。
中    華    民    國    97    年    3     月    31    日
                  刑事第五庭    法  官  李殷君
以上正本證明與原本無異。
如不服本判決應於收受本判決後10日內向本院提出上訴書狀，並
應敘述具體理由，如未敘述上訴理由者，應於上訴期間屆滿後20
日內補提理由書狀於本院（均須按他造當事人之人數附繕本）「
切勿逕送上級法院」。
中    華    民    國    97    年    4     月    1     日
                                書記官  陳昱良
附錄本案論罪科刑法條全文：
臺灣地區與大陸地區人民關係條例第79條第1項
違反第 15 條第 1 款規定者，處 1 年以上 7 年以下有期徒刑，
得併科新臺幣一百萬元以下罰金。
臺灣地區與大陸地區人民關係條例第15條
下列行為不得為之：
一、使大陸地區人民非法進入臺灣地區。
中華民國刑法第214條
明知為不實之事項，而使公務員登載於職務上所掌之公文書，足
以生損害於公眾或他人者，處3 年以下有期徒刑、拘役或5 百元
以下罰金。
中華民國刑法第216條
行使第 210 條至第 215 條之文書者，依偽造、變造文書或登載
不實事項或使登載不實事項之規定處斷。


司法院資訊處製作；財團法人民間司法改革基金會備份。
